臺灣高等法院高雄分院民事裁定　　　　　 94年度家抗字第7號
抗　告　人　乙○○
代　理　人　甲○○
上列抗告人因與相對人丙○○間剩餘財產分配請求事件，抗告人
聲請訴訟救助，對於民國93年12月3 日臺灣高雄地方法院93
年度家救更(一)字第1 號所為裁定提起抗告，本院裁定如下：
    主  文
原裁定廢棄。
准予訴訟救助。
聲請及抗告訴訟費用由相對人負擔。
    理  由
一、本件抗告意旨略以：抗告人雖有坐落高雄縣湖內鄉○○段第
    149、150 、151 、171 號4 筆土地，惟第149 、150 、151
    號土地都已為省道，而第171 號土地上有抗告人之妹甲○○
    所有門牌號碼高雄縣湖內鄉○○村○○路○ 段40號房屋坐落
    其上，該土地及其上房屋為抗告人及其妹等親屬生活所需之
    住居，又抗告人現在監獄執行中，完全無收入。抗告人與相
    對人間於原法院91年訴字第1838號離婚訴訟中（離婚部分已
    確定），抗告人提起反訴，主張依剩餘財產分配請求權之法
    律關係，請求由兩造各自取回結婚或變更夫妻財產制之財產
    ，原法院命補繳反訴裁判費新台幣 (下同)11 萬9,900 元，
    抗告人實無力補繳，且本件非顯無勝訴之望，並提出抗告人
    之妹甲○○出具之保證書，聲請訴訟救助，請求廢棄原裁定
    云云。
二、按當事人無資力支出訴訟費用者，法院應依聲請，以裁定准
    予訴訟救助，民事訴訟法第107 條第1 項前段定有明文。又
    無資力支出訴訟費用之事由，應釋明之。前項釋明，得由受
    訴法院管轄區域內有資力之人，出具保證書代之，同法第10
    9 條第2、3項亦定有明文。經查：
  (一)抗告人主張無資力支出訴訟費用之事由，業據提出其妹甲○
    ○出具之保證書1 件（附原審91年度婚字第1838號離婚等事
    件(二)卷17頁）、及甲○○服務於醫院擔任護士工作之薪資單
    4 件、戶籍謄本、建物登記謄本、考試院護理師檢覆及格證
    書、護理人員透析訓練班結業證書、血液透析訓練研習證明
    書各1 件作為釋明（原審卷第86至92頁），而上開保證書並
    載明，具保證書人於抗告人負擔訴訟費用時，代繳暫免之費
    用字樣；次查，保證人甲○○現擔任醫院護士工作，每月薪
    資約3 萬2,000 元，已據其陳明在卷（本院卷第89頁），又
    其91年度所得為44萬4,701 元、92年度所得為46萬5,502 元
    、93年度所得為47萬7,117 元，另有門牌號碼高雄縣湖內鄉
    ○○村○○路○ 段40號房屋1 棟及汽車1 輛，有稅務電子閘
    門財產所得調件明細表可稽（本院卷第101 至105 頁），足
    見甲○○確有資力。是抗告人聲請訴訟救助，提出其妹甲○
    ○出具之保證書以資釋明，並無不合。
  (二)至相對人辯稱：抗告人於90年綜合所得有7 萬4,376 元，名
    下有坐落湖內鄉○○段第149 、150 、151 、171 號等4筆
    土地，其並非無資力支出訴訟費用云云，惟查，本件參之法
    律扶助法第3 條第1 項規定：「本法所稱無資力者，係指符
    合社會救助法之低收入戶或其每月可處分之收入及可處分之
    資產低於一定標準者。」，而依受法律扶助者無資力認定標
    準第3 條規定：「本法（法律扶助法）第3 條所稱每月可處
    分之收入及可處分之資產低於一定標準者，係指符合下列標
    準之一者：一、申請人為單身戶，．．．住所地於台灣省之
    申請人其每月可處分之收入未超過2 萬2,000 元者。」，查
    抗告人已與相對人離婚，兩造所生子女均由相對人監護，抗
    告人現在監執行，完全無收入，其90年綜合所得7 萬4,376
    元並不能證明仍已存在；且依上開標準第5 條第2 項規定：
    「第1 款之土地及第2 款之房屋，如屬申請人全家共同居住
    唯一之不動產或自耕農地，而其土地公告現值及建物課稅評
    定價值合計不超過400 萬元者，得不計入可處分之資產。」
    ，抗告人所有上開第171 號土地，面積為85．80平方公尺，
    每平方公尺公告現值為1 萬9,800 元，該地公告現值為169
    萬8, 8 40 元（19,800×85．80=1,698,840），該土地上有
    抗告人之妹甲○○所有門牌號碼高雄縣湖內鄉○○村○○路
    ○ 段40號房屋，該土地及房屋現為抗告人及其妹等親屬生活
    所需之住居，已據甲○○陳明在卷（本院卷第89頁）；另抗
    告人所有上開第149 、150 、151 號土地為位於湖內鄉大湖
    地區都市計劃區內之40米計劃道路（即為省道用地），有高
    雄縣湖內鄉公所94年7 月22日湖鄉農建字第0940007699號函
    可稽（本院卷第99頁），即由相對人所陳稱：乙○○有給4
    名小孩共400 萬元，但錢並沒有還給乙○○，乙○○在彰化
    銀行路竹分行2 張定期存單180 萬元與彰化銀行路竹分行存
    摺內60萬元，我拿來付貨款，也有拿50萬元給甲○○，剩下
    的68萬4, 100元拿來作為這幾年的生活費用，乙○○以王啟
    賢名義開戶在臺灣銀行台南分行存款90萬元，大概在90年5
    月間是我和甲○○領現金出來，領出現金後是否存在我的帳
    戶我忘記了，但是錢都作為家用及乙○○的訴訟費用用完了
    ，向鄉一建設有限公司購屋訂金110 萬元，買受人並非乙○
    ○，乙○○不能取回，特強香舖營業品100 萬元，因特強香
    舖即門牌號碼高雄縣湖內鄉○○村○○路○ 段4 0 號房屋為
    甲○○所有，則香舖裡之物品亦隨同移轉，乙○○亦無法取
    回，乙○○有台ＢＭＷ─520 的車，車子賣掉了，賣得的車
    款拿來作為乙○○母親的喪葬費用等情觀之，益見抗告人經
    濟拮据，並無資力支出訴訟費用，應可認定。
  (三)綜上，抗告人依剩餘財產分配請求權之法律關係，請求由兩
    造各自取回結婚或變更夫妻財產制時之財產，並提出甲○○
    出具保證書釋明無資力支出訴訟費用之事由，聲請訴訟救助
    ，且非顯無勝訴之望，故本件聲請應予准許。原裁定駁回抗
    告人訴訟救助之聲請，尚有未洽。抗告意旨指摘原裁定不當
    ，求予廢棄，為有理由，爰由本院將原裁定廢棄，而為准抗
    告人訴訟救助之裁定。
三、據上論結，本件抗告為有理由，依民事訴訟法第492 條、第
    95條、第78條，裁定如主文。
中　　華　　民　　國　　94　　年　　7 　　月　　29　　日
　　                           民事第五庭
    　　    　                      審判長法官　　蔡明宛
        　　                        法      官  　黃科瑜
              　　　　　　　　　　　法　　　官　　曾錦昌
以上正本證明與原本無異。
如不服本裁定應於送達後10日內向本院提出再抗告狀，並繳納再
抗告費新臺幣1,000 元。再為抗告應以適用法規顯有錯誤為理由
，並經本院之許可，該許可以原裁定所涉及之法律見解具有原則
上之重要性者為限，並委任律師為代理人。
中　　華　　民　　國　　94　　年　　7 　　月　　29　　日
                                    書　記　官　　王婉蓉
附註：
抗告人之配偶、三親等內之血親、二親等內之姻親，或抗告人為
法人、中央或地方機關時，其所屬專任人員具有律師資格並經法
院認適當者，亦得為第三審代理人。抗告人或其法定代理人具有
律師資格者及前項情形，應於提起抗告或委任時釋明之。
